【裁判字號】    95,裁,1203
【裁判日期】    950608
【裁判案由】    贈與稅
【裁判全文】
最  高  行  政  法  院  裁  定
                                     95年度裁字第01203號
上  訴  人  丙○○
            乙○○
            甲○○
            戊○○
            丁○○
共同訴訟代理人
            洪孟欽
被 上訴 人  財政部臺灣省中區國稅局
代  表  人  鄭宗典
上列當事人間因贈與稅事件，上訴人對於中華民國93年12月2日
臺中高等行政法院93年度訴字第259號，提起上訴，本院裁定如
下：
    主  文
上訴駁回。
上訴審訴訟費用由上訴人負擔。
    理  由
一、按對於高等行政法院判決之上訴，非以其違背法令為理由，
    不得為之，行政訴訟法第242條定有明文，是對於高等行政
    法院判決上訴，若未具體說明原判決違背何項法令、不適用
    法規或如何適用不當之具體情事，即非主張原判決違背法令
    以為上訴理由，其上訴不應准許。
二、上訴意旨略謂：(一)王深漢贈與乙○○、甲○○、丁○○部分
    ：本案上訴人既已提示說明被繼承人王深漢與子女乙○○、
    甲○○、丁○○間之資金往來係借貸關係，則乙○○、甲○
    ○、丁○○匯回予王深漢部分係借款之返還，被上訴如仍認
    為係父母對子女贈與之撤回，依舉證法則被上訴人應舉證被
    繼承人王深漢已曾向上訴人乙○○、甲○○、丁○○為撤銷
    或撤回贈與之意思表示。原審法院認為被上訴人財政部台灣
    省中區國稅局並未主張係贈與之撤回，按財政部72年3月1日
    台財稅第31299號及91年7月22日台財稅第0000000000號解釋
    令函之意旨，原判決顯然違反舉證法則。又原判決對王深漢
    與子女乙○○、甲○○、丁○○資金往來分割適用，即王深
    漢與乙○○、甲○○部分之資金往來為贈與，而王深漢與丁
    ○○資金往來部分並非贈與，其判決顯有理由矛盾之處，應
    予廢棄。(二)甲○○代管祖母王陳免生活費部分：民國83年王
    深漢受其父王清江之託代管母親生活費700萬元，其後王深
    漢再囑咐其次子甲○○就近照顧祖母王陳免，甲○○並自84
    年起先行墊付祖母生活費用，王深漢則於86年1月17日及同
    年3月21日分別轉交代管之王陳免生活費4,500,000元及5,50
    0,000元予甲○○。甲○○於84年至89年間除支付王陳免零
    用金、看護費用、營養奶粉等費用，再扣除喪葬費用支出後
    將結餘款以89年8月25日到期彰化銀行大甲分行00-00000-0-
    00支存帳號支票支付分配予王清江各房子孫（如卷附支票影
    本票號AL0000000等7張），是以，王清江是否轉交700萬予
    王深漢作為王陳免生活費一事，有保管書據及證人黃王秀到
    庭證稱屬實。而王深漢又是否委託其子甲○○保管王陳免生
    活費，亦有證人林秀鳳證明甲○○確有支付王陳免生活費、
    零用金及其看護費用每15天2萬600元，另證人黃王秀亦證稱
    收受甲○○支付之王陳免生活費結餘款66萬元，上訴人甲○
    ○如未收受由王深漢轉交之王陳免生活費700萬元，其有何
    理由以其孫輩之身分獨力支付王陳免生活費及支付結餘款予
    姑姑，嬸嬸及王清江長孫、長孫女等人。準此，王深漢與甲
    ○○資金往來部分自應扣除甲○○代管王深漢交付之王陳免
    生活費700萬元。綜上所訴，原判決認定事實違反經驗法則
    、舉證原則及行政訴訟法第133條之規定，應予廢棄云云。
二、本院查：上訴人主張王深漢與乙○○等三人資金往來為借貸
    及清償之關係，非屬贈與乙節，按我國稅捐爭訟制度採取職
    權探知主義，即應運用一切闡明事實所必要以及可獲致之資
    料，以認定真正之事實課徵租稅，然關於舉證責任之分配，
    依行政訴訟法第136條準用修正前民事訴訟法第277條之規定
    ，即當事人主張有利於己之事實者，就其事實有舉證之責任
    ，惟此一規定並不能解決客觀舉證責任之分配，關於行政訴
    訟舉證責任之分配遂有不同之原則出現，鑑於行政訴訟案件
    類型繁多，尚不能有一共通之舉證責任分配原則可資適用，
    為追求具體個案之公平判斷，應由法官就各該個案所應適用
    法律之精神、訴訟及事件之性質、舉證之難易度，依利益均
    衡原則作合理之分配，不能逕引民事訴訟舉證責任分配之原
    則，且稅捐法律關係，乃是依稅捐法律之規定，大量且反覆
    成立之關係，具有其特殊性，稅捐稽徵機關對於納稅義務人
    具體從事何種經濟交易，要搜集證據，洵屬極為困難之事，
    故分配舉證責任時，應參照事件之性質，考量舉證之難易及
    對立當事人間之均衡，作為舉證責任之轉換；而稅捐稽徵機
    關所須處理之案件多而繁雜，有關課稅要件事實，類皆發生
    於納稅義務人所得支配之範圍，本件有無贈與，納稅義務人
    知之最詳，若仍須由稅捐稽徵機關一一依職權為查核，將倍
    增稅捐稽徵機關成本，因此依憲法第19條「人民有依法律納
    稅之義務」規定之意旨，納稅義務人依個別稅捐法律之規定
    ，具有稽徵程序協力義務，實係貫徹公平及合法課稅所必要
    ，且被上訴人已就上訴人資金存款之情形已查明，本件關於
    贈與稅之課徵，要求立於第三人地位之稅捐機關，舉證證明
    納稅義務人主觀之贈與合意存在，幾乎不可能，將導致舉證
    責任之分配失其均衡，為期公平，其舉證責任應予轉換。如
    前所述，遺產及贈與稅法第4條第2項規定，財產所有人以自
    己之財產無償給予他人，經他人允受之行為，應依法課徵贈
    與稅，故財產所有人將其財產片面移轉予他人，並經他人受
    領（或提領）者，稅捐稽徵機關即可作其將財產無償移轉予
    他人之認定，如該財產所有人主張其財產之移轉並非無償（
    如買賣或借貸、清償等法律關係）之事實者，自應負舉證責
    任。本件被繼承人王深漢已將現金轉存其子女名下，業據被
    上訴人查明綦詳並為上訴人所肯認，則該資金之所有權已移
    轉予其子女所有，復據被上訴人查明該資金係王深漢死亡前
    1、2年出售股票（計得款112,576,617元）所取得，該大筆
    資金除轉存子女帳戶外尚有移轉至其配偶及其個人國外帳戶
    之情形，顯然是王深漢在作遺產規劃等情。本件原處分（復
    查決定）既已將王深漢轉存子女帳戶之資金扣除轉回之部分
    ，其餘部分上訴人並不能證明授受雙方資金移轉並非無償（
    如買賣或借貸、清償等法律關係存在），則被上訴人依遺產
    及贈與稅法第4條第2項規定，財產所有人以自己之財產無償
    給予他人，經他人允受之行為，依法課徵贈與稅，即無不合
    。況贈與除法定撤銷原因外非不得合意撤回，乙○○、甲○
    ○主動將無償受領之資金回存至王深漢帳戶，被上訴人將回
    存金額自贈與總額剔除並無不合，至丁○○部分被上訴人採
    納上訴人所提證據全額予以追減，並未認定係贈與。又關於
    上訴人主張甲○○代管祖母王陳免生活費部分：依據上訴人
    提出之「甲○○代管王陳免生活費支出明細表」所載，甲○
    ○自84年起即已支付王陳免之看護費及零用金，而上訴人主
    張86年1月17日及同年3月21日王深漢始轉入700萬元予甲○
    ○，惟甲○○年所得與王深漢年所得相較不高，依原審卷附
    王深漢、王清江之存摺所載，其二人83年、84年間存款餘額
    常有數百萬元，足見王深漢並非迫切需用該筆款項，則王深
    漢於收到該700萬元之時，當轉交甲○○用以支應照顧之所
    需，豈有仍由王深漢保管，反由甲○○墊付89萬餘元之理。
    況上訴人提出之「甲○○代管王陳免生活費支出明細表」所
    載之84年、85年之利息收入從何而來，亦不符常情。又上開
    86年1月17日及同年3月21日轉入之金額共750萬元，並非700
    萬元，金額亦有不符。另上訴人主張王清江於83年4月間出
    售土地予訴外人李盛德，並將售地價款中之700萬交王深漢
    保管作王陳免之生活費，雖據提出王清江所售土地之土地登
    記簿謄本、王深漢之存摺及王深漢84年9月15日書立之700萬
    元保管書據，然該存摺僅有83年4月14日存入票據700萬元之
    記載，並無支票影本或買賣契約等證據可佐，又證人李盛德
    因在南非工作無法到院作證，亦據上訴人捨棄傳訊在案，尚
    難證明該筆票款係王清江售地之款，且保管書據書立之日期
    與取得700萬元之日期相距1年5個月之久亦違常情。況上訴
    人於復查申請書係記載王陳免因年老而交付700萬元由王深
    漢代為管理，並未言及該款項係王清江所交付之售地款等情
    ，上訴人主張非但前後兩歧，且與遺產與贈與稅法規定相違
    ，所述尚難憑信。證人林鳳即王陳免之看護雖出立證明書
    並到庭證稱：自86年2月至89年8月任王陳免之看護，每半月
    薪水2萬6千元，均由甲○○以現金支付。惟該證人亦自承並
    未申報該收入之綜合所得稅，而每月5萬2千元亦非小額，上
    訴人並無資金流程佐證，所述已難遽信，縱信其所言為真，
    參照前開說明，上訴人亦未能證明此部分支出係自王清江所
    交付之700萬元中支付。另上訴人主張甲○○代管之700萬元
    支付費用及辦理王陳免喪事後尚餘300餘萬元，甲○○開立
    89年8月25日期支票7張交付王陳免之女兒媳婦及孫子女，並
    提出各該支票正反影本為證，固可證明甲○○確有支付上開
    票款，但支票為無因證券，尚難以支票之兌付遽認係分配70
    0萬元之剩餘款。證人黃王秀雖到庭證稱由其姊妹及嫂嫂等
    開會決定6人每人分60萬元等情，惟所述人數金額核與前開
    「甲○○代管王陳免生活費支出明細表」所載亦不盡相符，
    且依該表所載甲○○尚倒貼201,307元，實與常情有違，所
    證亦難憑信，上訴人所述各節俱無足採，業經原審審認無誤
    。茲上訴人提起本件上訴，僅就原審取捨證據認定事實職權
    之正當行使任加指摘，泛稱有上訴之事由，並未具體說明原
    判決有違背何項法令、不適用法規或如何適用不當之具體情
    事，即非主張原判決違背法令，依首開規定及說明，其上訴
    為不合法，應予駁回。
四、依行政訴訟法第249條第1項前段、第104條、民事訴訟法第
    95條、第78條、第85條第1項，裁定如主文。
中    華    民    國    95    年    6     月    8     日
                  第五庭審判長法  官  蔡  進  田
                              法  官  黃  合  文
                              法  官  吳  明  鴻
                              法  官  林  茂  權
                              法  官  鄭  小  康
以  上  正  本  證  明  與  原  本  無  異
中    華    民    國    95    年    6     月    9     日
                              書記官  蘇  金  全


司法院資訊處製作；財團法人民間司法改革基金會備份。
